臺灣桃園地方法院刑事判決　　　　　　 96年度簡上字第528號
上　訴　人
即　被　告　甲○原名陳甲○）.
上列上訴人即被告因恐嚇取財案件，不服中華民國96年9 月10日
本院96年度桃簡字第2086號第一審刑事簡易判決（聲請簡易判決
處刑案號：96年度偵字第15169 號），提起上訴，本院管轄之第
二審合議庭判決如下：
    主  文
原判決撤銷。
甲○意圖為自己不法之所有，以恐嚇使人將本人之物交付，未遂
，處有期徒刑肆月，如易科罰金，以新台幣壹仟元折算壹日。
    事  實
一、甲○（原名陳甲○，於民國93年8 月23日撤冠夫姓為甲○）
    前於92年間因妨害公務等案件，經本院以93年度桃簡字第81
    6 號判決判處應執行拘役35日，緩刑2 年確定。猶不知警惕
    ，其係在桃園縣桃園市縣○路314 號附近，以撿拾廢紙回收
    謀生，後因乙○○向上址大樓住戶承租在上址大樓前擺設攤
    位販賣衣服，而影響甲○撿拾廢紙，2 人經協調後，乙○○
    即給付新台幣（下同）1,000 元之支票1 紙予甲○。詎甲○
    仍不滿足，竟意圖為自己不法之所有，於96年5 月3 日上午
    10時30分許，在桃園縣桃園市縣○路314 號前，向乙○○恐
    嚇稱每個月交付500 元，不然就檢舉違規擺攤等語，使乙○
    ○心生畏懼，嗣因乙○○不願給付報警處理，致未生得財結
    果而未遂。
二、案經乙○○訴由桃園縣政府警察局桃園分局報告台灣桃園地
    方法院檢察署檢察官偵查後聲請簡易判決處刑。
    理  由
甲、證據能力部分：
  1.按被告以外之人於審判外之言詞或書面陳述，除法律有規定
    者外，不得作為證據。前項規定，於第161 條第2 項之情形
    及法院以簡式審判程序或簡易判決處刑者，不適用之，刑事
    訴訟法第159 條定有明文。本件係經台灣桃園地方法院檢察
    署檢察官聲請以簡易判決處刑，由本院第一審以簡易判決處
    刑後，被告上訴，由本院合議庭適用簡易程序為第二審判決
    ，本院係第一審之覆審，則審判程序之進行與第一審並無不
    同，依刑事訴訟法第159 條第2 項規定，排除傳聞證據法則
    之適用。是本件證人即告訴人乙○○於警詢中之證述，自有
    證據能力。
  2.按為保障人民秘密通訊自由不受非法侵害，並確保國家安全
    維持社會秩序，對於監察人民之通訊雖定有通訊保障及監察
    法，然上開法律旨在限制公權力之實施，若實施偵查之機關
    未依法定程序而施以通訊監察，其所取得之證據係屬違法取
    得之證據，應斟酌人權保障及公共利益之均衡維護，而定其
    證據能力之有無。惟在私人錄音之情形，若所竊錄者係對話
    之一方，則對他方而言其秘密通訊自由並無受侵害可言。刑
    法第315 條之1 第2 款固規定「無故以錄音、照相、錄影或
    電磁紀錄竊錄他人非公開之活動、言論或談話者處3 年以下
    有期徒刑、拘役或3 萬元以下罰金」，惟該條犯罪之成立，
    必須行為人「無故」竊錄等，始得成立。而通訊保障及監察
    法第24條第1 項固規定：違法監察他人通訊者，處5 年以下
    有期徒刑，惟同法第29條另規定：監察他人之通訊，而監察
    者為一方或已得通訊之一方事先同意，而非出於不法目的者
    ，不罰。是監察者如為當事人之一方，而非出於不法目的者
    ，自亦不構成該罪。再者，有關言論或談話之保護，通訊保
    障及監察法為刑法第315 條之1 之特別規定，因此在通訊保
    障及監察法認為係合法之監察行為，即非刑法之「無故」為
    之，自不受處罰。亦即行為人若符合通訊保障及監察法第29
    條之規定，而對他人之言論或談話為錄音行為，在刑法即不
    能認為係無故竊錄的行為（最高法院92年度台上字第2677號
    判決參考）。就本件而言，證人即告訴人乙○○所提出其與
    被告甲○交談時之錄音，因證人即告訴人乙○○為通訊一方
    ，而錄音是要為告訴被告恐嚇取財之佐證，並非出於不法目
    的，依上開說明，即屬通訊保障及監察法所認之合法監察行
    為，即非刑法之「無故」為之，自非違法取得之證據，是該
    私人錄音於本件訴訟有證據能力。
  3.依92年2 月6 日增訂公布，於同年9 月1 日施行之刑事訴訟
    法第158 條之3 規定，證人、鑑定人依法應具結而未具結者
    ，其證言或鑑定意見不得作為證據。而告訴人之指訴雖係以
    使被告受刑事訴追為目的，但非本法第3 條所稱之「當事人
    」，乃當事人以外之第三人，除依同法第271 條之1 規定到
    庭單純陳述意見時，毋庸具結外，如就與待證事實有重要關
    係之親身知覺、體驗事實陳述時，即居於證人之地位，依上
    開增訂公布之規定，自應依同法第186 條第1 項規定命其具
    結，使告訴人知悉其有據實陳述之義務，以擔保其證言之真
    實，該供述證據始具證據能力（最高法院著有94年度台上字
    第1792號判決意旨參照）。查本件告訴人乙○○於96年7 月
    18日檢察官訊問時所為之陳述，檢察官疏未命其具結，是其
    陳述自無證據能力。
乙、認定事實之理由及依據：
一、訊據上訴人即被告甲○固坦承有收受上開支票之事實，惟矢
    口否認有何恐嚇取財未遂犯行，辯稱：伊所收受乙○○上開
    1,000 元支票，但該支票已還給乙○○，伊並未向乙○○說
    每個月給伊500 元云云。經查：
（一）證人即告訴人乙○○於警詢中證稱：伊於96年5 月3 日上
      午10時30分許在桃園縣桃園市縣○路314 號遭被告恐嚇取
      財，伊本來都在該處「屈臣氏」前賣衣服，被告就來跟伊
      說要伊每個月給500 元，不然就不給伊擺攤賣衣服，這些
      話已經使伊心生恐懼等語；復於本院審理時證稱：伊在那
      邊做生意，被告一直騷擾伊，希望伊拿錢，伊給被告後，
      被告又繼續要拿，伊才會想說要尋求法律途徑，所以才錄
      音；伊在今年1 月開始在那邊做生意，伊經過大廈同意，
      被告來騷擾伊，伊有開1 張1,000 元支票給被告，被告說
      很辛苦希望伊每個月再給500 元，伊希望被告不要再跟伊
      要，伊就沒有再給被告，被告是96年5 月3 日對伊講，地
      點是在「屈臣氏」伊擺攤的旁邊講的，伊當場錄音的等語
      。查證人即告訴人乙○○上開所述情節，並提出錄音光碟
      及譯文為佐。又依上開錄音內容，被告確有向告訴人稱：
      「我才同情你，不會去講那些」、「你少讓人罰1 次你就
      有錢給我了」等情，分別經據檢察官勘驗製有勘驗筆錄在
      卷，及本院當庭勘驗核符。是證人即告訴人乙○○上開證
      述內容前後相符一致，且於本院審理時並經具結以擔保證
      詞之真實性及憑信性，而本件告訴人乙○○並未依被告之
      要求每月給與500 元，尚無金錢上損害，則衡情告訴人實
      無甘冒偽證之刑責故為不實證述以誣陷被告；再依證人即
      告訴人乙○○上開證述內容，亦與其與被告於上開時、地
      對話之錄音內容相符，足認證人即告訴人乙○○上開所證
      ，信而有徵，應可採信。
（二）至被告雖以前詞置辯，惟查：被告於警詢中先辯稱：是告
      訴人乙○○說要給伊500 元，伊說不要告訴人乙○○的臭
      錢云云，復於檢察官及本院審理時改稱：伊沒有對乙○○
      說每個月給伊500 元云云，前後所辯不一，已難採信。況
      告訴人乙○○在上址擺攤，業經「楓林大廈」314 、316
      號中第3 支電梯住戶協議後同意擺設，有上開「楓林大廈
      」住戶所簽立同意書在卷可憑，則告訴人乙○○既係經住
      戶同意擺攤，則告訴人乙○○實無端交付被告金錢之理。
      另參諸被告於96年5 月3 日向告訴人乙○○索取每個月50
      0 元遭拒後，尚向告訴人稱：「（告訴人：我不知道我為
      什麼每個月都要你錢？）因為我可憐呀。（告訴人：反正
      我不可能再給你錢了？）那你那天說的這麼好聽說要給我
      ，你少讓人罰1 次你就有錢給我了」等語，依該對話內容
      ，顯見被告確有主動向告訴人乙○○索取錢財之行為。是
      被告空言否認，顯不足採信。至於乙○○是否違規擺攤，
      乃權責機關應依法執行公權力之問題，與本件被告犯行無
      涉。
（三）綜上，本件事證明確，被告犯行堪予認定，應依法論科。
二、又按恐嚇罪之通知危害方法，並無限制，除以積極明示之言
    語舉動外，凡以其他足使被害人理解其意義之方法或暗示其
    如不從，將加危害而使被害人心生畏怖者，均應包括在內（
    最高法院73年度台上字第1933號判決意旨參照）。且恐嚇之
    性質，不以違法為必要，雖屬合法之事，若以恐嚇要挾，仍
    構成恐嚇取財罪。本件被告以如不給錢，將向警方檢舉等語
    ，恫嚇他人付款，自足以讓人心生畏懼，當屬恐嚇取財（最
    高法院76年度台上字第7178號判決同此見解）。核被告甲○
    所為，係犯刑法第346 條第3 項、第1 項之恐嚇取財未遂罪
    。被告已著手於上開犯罪行為之實行而不遂，為未遂犯，應
    按既遂犯之刑度減輕之。
三、原審以被告事證明確，予以論罪科刑，固非無見，惟中華民
    國96年罪犯減刑條例雖於96年7 月16日施行，惟依該條例第
    2 條規定，須犯罪在96年4 月24日前，除另有不得減刑之規
    定外，方得依該條例減刑，查本件被告上開犯行係在96年5
    月3 日，並非在96年4 月24日前，自無該條例之適用，原審
    誤依該條例予以減刑，即有未合。被告上訴否認犯行，雖無
    理由，然原判決既有前揭可議之處，自屬無可維持，應由本
    院予以撤銷改判。爰審酌被告素行，犯罪之動機、目的在貪
    圖不法利益、犯罪手段、對於告訴人所造成損害、暨其犯後
    度等一切情狀，量處如主文所示之刑，並諭知易科罰金之折
    算標準。
四、末按，刑事訴訟法第370 條固規定：「由被告上訴或為被告
    利益而上訴者，第二審法院不得諭知較重於原審判決之刑，
    但因原審判決適用法條不當而撤銷之者，不在此限。」查本
    件雖係被告上訴，但因原判決適用法條不當而經本院撤銷者
    ，即不受該條前段限制之列，一併敘明。
據上論斷，應依刑事訴訟法第455 條之1 第3 項、第369 條第1
項、第364 條、第299 條第1 項前段，刑法第346 條第1 項、第
3 項、第25條第2 項、第41條第1 項前段，刑法施行法第1 條之
1 第1 項、第2 項前段，判決如主文。
本案經檢察官翁春鈴到庭執行職務。
中　　華　　民　　國　　96　　年　　11　　月　　30　　日
                  刑事第一庭審判長法　官　曾淑華
                                  法  官  王耀興
                                  法  官  鄭吉雄
以上正本證明與原本無異。
不得上訴。
　  　　　  　　　　　　　　　　　書記官　劉宗源
中　　華　　民　　國　　96　　年　　11　　月　　30　　日
